最高法院刑事判決　　　　　　九十六年度台上字第五五二九號
上　訴　人　甲○○
上列上訴人因強盜案件，不服台灣高等法院中華民國九十六年七
月三十一日第二審更審判決（九十六年度上更(一)字第三八六號，
起訴案號：台灣板橋地方法院檢察署九十三年度偵字第四九五號
），提起上訴，本院判決如下：
    主  文
原判決撤銷，發回台灣高等法院。
    理  由
本件原判決認定上訴人甲○○於民國九十二年八月七日上午十時
四十分許，騎乘竊得之牌照號碼HPV─717號重型機車（竊盜部分
經判決確定），在台北縣樹林市○○路○段一二九號前，基於意
圖為自己不法所有之犯意，趁乙○○不備之際，從後下手搶奪其
置於所騎腳踏車前車籃內皮包一只得手，乙○○見狀高呼並自後
抱住上訴人欲予以逮捕，上訴人為脫免逮捕，繼續騎乘機車拖乙
○○前行，並與乙○○拉扯，對乙○○施強暴，致乙○○難以抗
拒而膝蓋受傷，就醫縫合數針（傷害部分未據告訴）。適路人凌
元重駕駛自小客車搭載卓漢杰在旁目擊，遂駕車阻撞上訴人所騎
機車使人車倒地，上訴人拋下皮包棄機車逃入路旁田中，並延續
脫免逮捕之意，取下所戴安全帽毆擊在後追捕之卓漢杰，接續對
卓漢杰施強暴，使卓漢杰難以抗拒，終得逃逸。經警扣得上訴人
所有供施強暴用之安全帽後，採指紋送鑑驗始知上情等情，因而
維持第一審論處上訴人準強盜罪刑部分之判決，駁回該部分上訴
人在第二審之上訴，固非無見。
惟查：(一)審理事實之法院，本於發現實質的真實之本旨，對於案
內一切與罪名成立與否、論罪科刑有關之證據，除認為不必要者
外，均應詳為調查，然後基於調查所得之心證，以為判斷之基礎
，故證據雖已調查，若有其他必要部分並未調查，即與證據未經
調查無異，如遽行判決，仍難謂無應於審判期日調查之證據，未
予調查之違法。查上訴人否認有與被害人乙○○拉扯施強暴之犯
行，並於原審聲請傳喚被害人到庭對質（見上更(一)字卷第五十一
頁反面），而被害人乙○○於偵查中固指稱：「搶嫌（上訴人）
就把我的皮包拿走，我見狀就跳到他（上訴人）車上，從背後抓
住他，他邊騎邊與我拉扯，……。」等語（見九十三年度偵字第
四九五號卷第四十九頁反面），然證人卓漢杰證稱：「（問：乙
○○是否抓住被告（上訴人）脖子直到被告機車遭撞？）是，乙
○○鬆手就會掉下來。期間我沒有看到被告動手攻擊乙○○。」
（見第一審卷第五十八頁），證人凌元重證稱：「被告（上訴人
）騎機車行進中，乙○○是摟住被告，乙○○雙腳懸空。這樣的
情形騎了多遠我不知道。我撞倒被告後，被告與乙○○才鬆開。
」等語（見第一審卷第五十五頁），被害人乙○○於原審亦陳稱
：「當時是拉扯，他（上訴人）搶我皮包，我跳上他的車從後面
抱住他要搶回我的皮包，他一邊騎車，一邊開我的皮包，沒有辦
法對我施暴，……」等語（見上訴字卷第四十一頁），如果無訛
，上訴人搶奪乙○○之皮包得手後騎機車逃離現場途中，似未另
以拉扯之方式對乙○○施強暴，實情究竟如何，原審未進一步調
查釐清，即遽行判決，且未說明證人卓漢杰、凌元重上述證言何
以不足資為有利於上訴人之論據，亦未傳喚乙○○到庭查證，復
未駁回上訴人傳喚被害人對質之聲請，或於判決內記載不予調查
之理由，自有應於審判期日調查之證據，未予調查，及判決理由
不備之違法。(二)按刑法第三百二十九條準強盜罪之規定，將竊盜
或搶奪之行為人為防護贓物、脫免逮捕或湮滅罪證而當場施強暴
、脅迫之行為，視為施強暴、脅迫使人不能抗拒而取走財物之強
盜行為，乃因準強盜罪之取財行為與施強暴、脅迫行為之因果順
序，雖與強盜罪相反，卻有時空之緊密連接關係，以致竊盜或搶
奪故意與施強暴、脅迫之故意，並非截然可分，而得以視為一複
合之單一故意，亦即可認為此等行為人之主觀不法與強盜行為人
之主觀不法幾無差異；復因取財行為與強暴、脅迫行為之因果順
序縱使倒置，客觀上對於被害人或第三人所造成財產法益與人身
法益之損害卻無二致，而具有得予以相同評價之客觀不法。故擬
制為強盜行為之準強盜罪構成要件行為，雖未如刑法第三百二十
八條強盜罪之規定，將實施強暴、脅迫所導致被害人或第三人不
能抗拒之要件予以明文規定，惟必於竊盜或搶奪之際，當場實施
之強暴、脅迫行為，已達使人難以抗拒之程度，其行為之客觀不
法，方與強盜行為之客觀不法相當，而得與強盜罪同其法定刑（
司法院釋字第六三０號解釋參照）。本件依被害人乙○○及證人
卓漢杰、凌元重所述，乙○○係主動跳上上訴人所騎機車，從後
抱住上訴人，至上訴人之機車遭凌元重駕車撞擊後，始一併倒地
，則上訴人是否有以騎機車拖行乙○○之方式施強暴以脫免逮捕
，即非無疑。又證人卓漢杰指稱上訴人為阻止其追捕之動作係摘
下安全帽往後丟（見第一審卷第五十七頁、第五十九頁），此種
施強暴之方式是否已達使人難以抗拒之程度，致其行為之客觀不
法與強盜行為之客觀不法相當，均攸關上訴人是否成立準強盜罪
。原判決未詳予剖析明白，僅以上訴人騎機車逃逸與邱女拉扯至
其膝蓋受傷，及以安全帽丟擲卓漢杰，卓漢杰不得不閃躲，否則
亦將被砸中云云，認上訴人所為已使乙○○、卓漢杰難以抗拒，
而論以準強盜罪刑，亦有判決理由不備之違法。上訴意旨指摘原
判決違法，尚非全無理由，應認仍有發回更審之原因。
據上論結，應依刑事訴訟法第三百九十七條、第四百零一條，判
決如主文。
中　　華　　民　　國　九十六　年　　十　　月　 十八 　日
                      最高法院刑事第八庭
                          審判長法官  陳　正　庸
                                法官  賴　忠　星
                                法官  林　開　任
                                法官  宋　　　祺
                                法官  石　木　欽
      本件正本證明與原本無異
                                      書  記  官
中　　華　　民　　國　九十六　年　　十　　月　二十三　日
                                                      Ｅ
